行  政  法  院  判  決                          八十八年度判字第二二七八號
    原      告  甲○○
    被      告  財政部臺灣省北區國稅局
右當事人間因綜合所得稅事件，原告不服行政院中華民國八十七年八月二十六日台八
七訴字第四二○八一號再訴願決定，提起行政訴訟。本院判決如左︰
    主  文
原告之訴駁回。
    事  實
緣原告八十年度綜合所得稅結算申報，被告以其漏報取自國防部中山科學研究院（以
下簡稱中科院）之薪資所得計新台幣（下同）一○九、五○○元，乃核定補徵稅額六
、五六九元。原告不服，就取自中科院薪資所得一○九、五○○元部分，申請復查結
果，未獲變更，遂循序提起行政訴訟。茲摘兩造訴辯意旨於次：
原告起訴意旨及補充理由略謂：一、原告於八十年度領取之一○九、五○○元「品位
加給」係為研究補助費，並非經常性按月支付之薪資，而不應予課稅，其理由如后：
1.依據財政部六十八年十一月三十日台財稅字第三八五○一號函「凡依級職按月給付
者，屬薪資所得，應辦理扣繳所得稅」「如按研究計畫個案給付，並非通案、按級職
、按月給付者，則為研究補助費，依法可免所得稅」。而中科院自申報研究補助費（
品位加給）至發放，均針對每個研究計畫，個別辦理，依各員工對各不同專案，個別
貢獻程度，分別發放，並非固定給付。又研究經費原應依各階段進度分別給予，但國
防科技之研發，乃經年累月始能獲得成果（短期者亦需三、五年），倘堅原則，將置
員工生活於不顧，有鑒於此，在會計上，依員工參與程度分別計算勵之金額，採按
月給付。此乃權衡變通之法，則此品位加給之給付係個案給付，應無疑義，其性質與
台財稅字第三八五○一號之要件相符，應屬免稅範圍。原處分機關、訴願、再訴願機
關，不審酌該給付係由個案研究計畫之給付，亦未斟酌前揭財政部說明此品位加給係
研究補助費而免稅之函釋，遽因中科院按月給付原告方式，遂認原告受領之品位加給
係薪資，要有違誤。二、1.「解釋意思表示應探求當事人之真意，不得拘泥於所用之
辭句」民法第九八條定有明文。原告與中科院間聘僱人員之約定事項雖載明「薪給除
實物代金及眷補費外，包括全部給與」，惟此聘顧契約並未明載「品位加給」「技術
津貼」係包含於薪給在內，乃訴願機關、再訴願機關牽強附會解釋「品位加給」「技
術津貼」係屬全部給與之內，而係屬薪資，而未斟酌中科院「品位加給」「技術津貼
」之發放經費來源，為個別之研究計畫給付，訴願、再訴願機關拘泥文義，未探求當
事人間真意，實與前揭民法規定相背。2.況查中科院於八十一年十一月三日以八十一
訓誠字一六八七三號函財政部北區國稅局（即原處分機關），檢送有關研究補助費之
相關資料，及其性質說明，以證明該項經費屬免稅範圍，乃訴願、再訴願機關竟未詳
究該資料內容，竟斷章取義，任意截取文章內容，認品位加給係薪資所得，實有失人
之處。三、依所得稅法第九十五條規定「稽徵機關應隨時調查扣繳義務人對於有關扣
繳之報告是否確實，並督促依照本法規定扣繳稅款」，稅捐稽徵人員依此逐年到中科
院查閱相關會計資料，而對系爭金額未予扣繳乙節，均未予置喙，顯證稅捐稽徵人員
同意中科院對該金性質認定為免稅範圍，是屬合法、適當。且查該項研究補助費，
發放自始並經六十八年財政部三八五○一號函釋以來，已經過十數年，中科院並未發
放扣繳憑單，稅捐機關從未認此品位加給為薪資項扣稅，現通知原告須補繳八十年至
八十五年五月之稅款，實有違誠信原則，而生失權之效果。四、原告現爭重點，是誰
造成本案起因，追究過失責任，還給無辜者清白，除免除其八十一年八十二年國稅局
認為應補稅額外，國稅局期能退還原告在其不知情及威嚇之下所繳八十年六、五六九
元﹖五、行政院秘書長台八十四財三七○○七號函釋係不教而殺，不符妥善處理之旨
，請判決撤銷一再訴願決定及原處分等語。
被告答辯意旨略謂：一、按「左列各種所得，免納所得稅．．．八、中華民國政府或
外國政府，國際機構，教育、文化、科學研究機關、團體、或其他公私組織，為獎勵
進修、研究或參加科學或職業訓練而給與之獎勵金及研究、考察補助費等。但受領之
獎學金或補助費，如係為授與人提供勞務所取得之報酬，不適用之。」「一凡依職級
按月定額發給者，應屬各該研究人員之薪資所得，應於給付時依法辦理扣繳，所得人
並應於年度結算申報時合併申報課稅。二如係按研究計畫個案給付、並非通案按職級
按月給付者，則為研究補助費，依法可免納所得稅。三如屬第一種情形，中科院以往
未依法扣繳，所得人以往年度亦未申報納稅者，應即請中科院轉知各所得人自行向稽
徵機關補報並補繳應納稅款，可免予處罰，自六十九年一月起，中科院應於給付時依
法扣繳，所得人應於每年終後合併申報綜合所得稅。四本案經報奉行政院六十八年十
一月八日台六十八財第一一二○四號函准予備查在案。」「中科院給付非軍職人員「
科技品位加給」暨「技術津貼」之所得稅徵免原則，仍請依本部六十八年十一月三十
日台財稅第三八五○一號函辦理。」分別為所得稅法第四條第八款所規定及財政部六
十八年十一月三十日台財稅第三八五○一號函、八十四年八月十四日台財稅第八四一
六四一四一八號函釋在案。次按「中科院給付非軍職人員之科技品位加給暨技術津貼
，免扣繳所得稅一案，與現行法令規定不合，奉示：本案應依法課徵所得稅；至追課
以往年度所得部分，請洽商財政部妥為處理．．．。」復為行政院秘書長八十四年十
月十七日台八十四財三七○○七號函釋在案。二、中科院之預算雖分別依計畫編列人
事費支應其員工之各項給與，但實際上領受「科技品位加給」或「技術津貼」之非軍
職人員，無論配屬之單位或參與不同計畫，悉依該院所訂「科技人員品位加給支給標
準表」、「技術員薪給標準表」之等級，每月按級定額領取「科技品位加給」或「技
術津貼」。該院與其聘僱人員之約定事項亦載明所指薪給，除實物代金及眷補費外，
包括全部給與，是以該院非軍職人員所領受之「科技品位加給」或「技術津貼」，核
屬其因提供勞務所取得之報酬，另本局於八十二年間曾派員前往該院現場瞭解結果，
該院支付非軍職人員之「科技品位加給」及「技術津貼」係採按月給付方式，是依前
揭法條及函釋規定，原核定以系爭薪資所得（研究補助費或品位加給）一○九、五○
○元，併課當年度綜合所得額，核定應補稅額六、五六九元，要無不合，請予維持。
三、原告主張於原處分機關怠於事實之認定，而以扣繳憑單之掣發與否為課稅之認定
標準，且在認定標準未明確前，追溯補徵系爭所得之綜合所得稅，實有悖依法課稅原
則乙節；按財政部六十八年十一月三十日台財稅第三八五○一號函釋，中科院發給研
究人員之研究加給依職級按月定額發給者，應屬各該研究人員之薪資所得，應於給付
時應依法辦理扣繳，所得人並應於年度結算申報時合併申報課稅，並自六十九年一月
起適用。是「品位加給」屬薪資所得應合併申報課稅已臻明確，原告主張顯係對法令
之誤解。四、另主張稅捐稽徵人員逐年審閱中科院相關之會計資料，對系爭金額未予
扣繳，均未予置喙，顯證同意中科院對該所得性質認定為研究補助費，屬免稅範圍乙
節。查就中科院系爭「品位加給」及「技術津貼」是否依法扣繳、申報情事，於本局
成立前即八十年元月間經桃園縣稅捐稽徵處大溪分處去函中科院請依法辦理，本局成
立後亦先後多次函請中科院提示資料供核，此有本局大溪稽徵所八十三年一月二十二
日北區國稅大溪審第00000000號等函件可稽，是原告主張委無足採。五、又
主張八十一年十一月三日中科院以（八十一年）訓誠字第一六八七三號函說明系爭研
究補助費（品位加給）應屬免徵所得稅範圍，被告並無疑義乙節，查依該函內容僅係
說明中科院薪資給付方式，而本局亦未據此函覆系爭品位加給屬免稅所得；又依上揭
行政院秘書長來函已明確指示中科院給付非軍職人員之科技品位加給與技術津貼免扣
繳所得稅乙案，與現行法令規定不合，應依法課徵所得稅。且按現行所得稅法對此相
關之規定條文，係於民國五十二年制訂迄今，對系爭「品位加給」及「技術津貼」應
依法課徵所得稅之規定並未修正，本局依所得稅法規定補徵八十年度綜合所得稅，依
法並無不合，請判決駁回原告之訴等語。
    理  由
按中華民國政府或外國政府，國際機構、教育、文化、科學研究機構、團體，或其他
公私組織，為勵進修、研究或參加科學或職業訓練而給與之學金及研究、考察補
助費等所得，免納所得稅。但受領之學金或補助費，如係為授與人提供勞務所取得
之報酬，不適用之，為行為時所得稅法第四條第八款所規定。又凡公、教、軍、警、
公私事業職工薪資及提供勞務者之所得，為薪資所得，該項所得之計算，以在職務上
或工作上取得之各種薪資收入為所得額；前項薪資包括薪金、俸給、工資、津貼、歲
費、金、紅利、各種補助費及按月或按年分期給付之退休金或養老金。但為雇主之
目的，執行職務而支領之差旅費、日支費及加班費不超過規定標準者，及依同法第四
條規定免稅之項目，不在此限，復為同法第十四條第一項第三類所明定。本件原告八
十年度綜合所得稅結算申報，被告初查以其漏報取自中科院之薪資所得一○九、五○
○元，乃核定補徵稅額六、五六九元。原告不服，以系爭所得係研究補助費，依行為
時所得稅法第四條第八款規定，應屬免稅所得，且系爭所得係依研究計畫專案申請及
依各員工參與程度分別計算發放，並非定額給付，於會計上採按月給付僅屬權衡變通
辦法，其性質符合財政部六十八年十一月三十日台財稅字第三八五○一號函釋，稽徵
機關逐年至中科院查閱相關會計資料，亦對系爭所得未予扣繳一節未予置理，中科院
據以認定系爭研究補助費係屬免稅所得，應屬合法、適當，稽徵機關於經過數年後始
為應稅主張，有違信賴原則云云。申請復查結果，以原告為中科院非軍職員工，八十
年度領取自中科院薪資中之一○九、五○○元屬品位加給，為其所不爭，而中科院之
預算雖分別依計畫編列人事費支應員工之各項給與，然領受科技品位加給或技術津貼
之非軍職人員，無論配屬之單位或參與不同計畫，悉依該院所訂「科技人員品位加給
支給標準表」、「技術員薪給標準表」之等級，每月按級定額領取科技品位加給或技
術津貼。中科院聘僱人員之約定事項亦載明薪給除實物代金及眷補費外，包括全部給
與，業經財政部台灣省北區國稅局所屬大溪稽徵所赴中科院查閱資料瞭解無誤，並為
中科院八十一年十一月三日八十一訓誠字第一六八七三號函所明示，系爭品位加給自
始即屬薪資所得，自應依法合併申報繳稅，原核定並無不合，乃未准變更。原告起訴
除仍執前詞外，並以系爭所得是否屬免稅之研究補助費，應探求真意，系爭所得應有
所得稅法第四條第八款規定及財政部（六八）台財稅字第三八五○一號函釋第二點免
納所得稅之適用。且系爭所得早在六十八年起即經認定免稅。被告所為科稅處分，有
悖誠信原則，並已生失權效果云云。惟查中科院之預算雖分別依計畫編列人事費支應
其員工之各項給與，實際上領受科技品位加給或技術津貼之非軍職人員，無論配屬之
單位或參與不同計畫，悉依該院所訂「科技人員品位加給支給標準表」、「技術員薪
給標準表」之等級，每月按級定額領取科技品位加給或技術津貼。且該院與其聘僱人
員之約定事項亦載明所指薪給，除實物代金及眷補費外，包括全部給與，其非軍職人
員所領受之科技品位加給或技術津貼，核屬因提供勞務所取得之報酬，應無行為時所
得稅法第四條第八款免納所得稅規定之適用。再查被告於八十二年間派員前往該院瞭
解結果，其支付非軍職人員之科技品位加給及技術津貼確係按月給付方式，復經中科
院八十一年十一月三日訓誠字第一六八七三號函，說明該院各類薪資扣繳所得稅狀
況：「以該院於年度開始即訂有各項研究計畫，並按照研究計畫逐月實施。各項研究
計畫除一般經費外，為獎勵科技人員竭盡心智參與研發工作，另編列研發人員研究補
助費及技術津貼。為便利作業，研發人員研究補助費係採按月發放方式，再經由成本
歸戶手續，回歸計畫預算內（研究補助費採個案給付，必將增加人力及作業之負擔，
不符經濟效益）」等語。足見中科院給付非軍職員工之品位加給及技術津貼之所得，
屬經常性研究補助費給與，且依職級按月定額支給，為提供勞務所取得之報酬，依行
為時所得稅法第四條第八款但書及第十四條第三類之規定，核非免稅之薪資所得。系
爭應納稅款既未逾稅捐稽徵法第二十一條所定核課期間，被告依上開行為時所得稅法
規定，發單補徵稅款，即與租稅法定原則無違，亦不生失權效果。又財政部（六十八
）台財稅字第三八五○一號函釋已明白指出，凡依職級按月定額發給者，應屬研究人
員之薪資所得，所得人應申報課稅，並未就依職級按月定額給付之系爭所得准予免稅
之承諾。而稽徵機關怠於所得稅法第九十五條規定調查督促扣繳義務人依規定辦理扣
繳，亦不意味有免納稅款之默示。原告依法應申報系爭所得而漏未申報，被告予以補
徵，自與誠信原則無違。至行政院秘書長台八十四財三七○○七號函僅在重申系爭所
得屬應稅所得之一貫見解，並無令原告權利發生得喪變更之效果，合予指明。從而被
告復查決定維持原核定依首揭規定補徵原告稅款六、五六九元，一再訴願決定遞予維
持，均無違誤。原告起訴意旨難謂有理，應予駁回。
據上論結，本件原告之訴為無理由，爰依行政訴訟法第二十六條後段，判決如主文。
中    華    民    國     八十八      年      六      月       十        日
                    行 政 法 院 第 一 庭
                                審 判 長 評  事      黃  綠  星
                                         評  事      林  茂  權
                                         評  事      高  秀  真
                                         評  事      藍  獻  林
                                         評  事      黃  璽  君
右  正  本  證  明  與  原  本  無  異
                                         法院書記官  彭  秀  玲
中    華    民    國     八十八      年      六      月      十四       日
